【裁判字號】    94,勞訴,10
【裁判日期】    950726
【裁判案由】    給付退休金差額
【裁判全文】
臺灣嘉義地方法院民事判決              94年度勞訴字第10號
原      告  辛○○
            丁○○
            乙○○
            戊○○
            甲○○
            己○○
            丙  ○
共      同
訴訟代理人  湯光民律師
被      告  中國石油股份有限公司
法定代理人  庚○○
訴訟代理人  高原茂律師
上列當事人間請求給付退休金差額事件，本院於民國95年7月12
日言詞辯論終結，判決如下：
    主    文
被告應給付原告各如附表一「被告應補退休金差額」欄所示金額
，及自附表一所載利息起算日起至清償日止，按週年利率百分之
五計算之利息。
訴訟費用由被告負擔。
本判決第一項於原告分別以附表一「原告供擔保金額」供擔保後
，各得假執行。但被告如於執行標的物拍定、變賣前以附表一「
被告供擔保金額」欄所示金額分別為原告預供擔保，得免為假執
行。
    事實及理由
甲、程序方面：
    被告法定代理人原為郭進財，嗣於訴訟中變更為庚○○而由
    其聲明承受訴訟，有被告發文日期為95年4月14日函附卷為
    憑，核與民事訴訟法第170條、第175條第1項規定相符，應
    予准許，先予敘明。
乙、實體方面：
一、原告起訴聲明：除假執行擔保金額外，餘如主文所示。而主
    張下列各情：
（一）原告均在民國50、60年間受僱於被告，原告丁○○係被告
      豐德供油服務中心輸油技術員、原告辛○○為輸氣技術員
      、原告乙○○係被告加油站營業員、原告戊○○、甲○○
      、己○○、丙○為被告保全人員。原告上班時間係早班、
      中班、晚班之3班制，每人均須輪值中、晚班。被告每月
      除給付原告薪資外，尚依原告於夜間輪值中、晚班次數給
      付原告夜點費。中班夜點費新臺幣（下同）150元，晚班
      夜點費300元。夜點費係原告提供勞務之對價而係勞動基
      準法（下稱勞基法）第2條第3款之工資，然被告所給付予
      原告之退休金，並未將夜點費計入工資以計算平均工資，
      致原告各所領得之退休金短少如附表二所示金額，爰依勞
      基法第55條規定，請求被告給付如上開主文所示。
（二）依經濟部所屬事業人員退休撫卹及資遣辦法第1條、第6條
      規定，可認原告於勞基法施行前工作年資仍有臺灣省工廠
      工人退休規則之適用而應予併計。
二、被告則聲明：１、原告之訴及假執行之聲請均駁回。２、如
    受不利判決，願供擔保請准宣告免為假執行，而以下列情詞
    置辯：
（一）被告為維持中、晚班員工健康，故給予麵包、牛奶等宵夜
      點心，嗣因員工飲食習性不同，故改以發放夜點費以供員
      工購買點心；而臺灣石油工會自77年起曾多次向被告爭取
      於夜點費外應另發給夜間加給或輪班津貼；且被告就原告
      所領得之夜點費係以免稅處理，並未計入原告申報綜合所
      得之數額。依上開各節，可認夜點費非屬原告給付勞務之
      對價，參酌94年6月14日修正前勞基法施行細則第10條第1
      項第9款規定，夜點費非工資而不得計入原告工資以計算
      平均工資。
（二）被告與臺灣石油工會於73年7月31日經主管機關核准生效
      之團體協約，該協約有效期間雖至76年6月19日屆滿而未
      續訂，然依團體協約法第17條規定，該協約對原告仍具拘
      束力，且該工會亦未曾主張該協約無效，故原告不得主張
      將夜點費計入工資以計算平均工資。
（三）臺灣省工廠工人退休規則第3條：「本規則所稱工廠及工
      人，係指工廠法施行細則所稱之工廠及工人」。原告辛○○為被告臺南天然氣供氣服務中心員工，原告戊○○、甲○○、己○○、丙○為被告保全處嘉義組保全人員，原告
      丁○○、乙○○為被告油品行銷事業部嘉南營業處所轄加
      油站員工，均非工廠法施行細則所稱之工廠工人。因天然
      氣事業部、保全處及油品行銷事業部於73年8月1日勞基法
      施行前原非適用工廠法之事業單位，依法律不溯及既往原
      則，原告並無臺灣省工廠工人退休規則之適用，故原告不
      得併計其於勞基法施行前之年資而不得請求勞基法施行前
      之退休金。
（四）縱鈞院認夜點費係工資，然依民法第126條規定，原告亦
      僅得請求補發5年平均工資之差額。
（五）國營事業管理法就國營事業員工薪資之勞動條件，係勞基
      法之特別法，故應優先勞基法而為適用。依國營事業管理
      法第14條規定，被告員工薪資事項應呈報經濟部核可始生
      效力，非可逕依勞基法第21條規定由兩造自行協商，故夜
      點費應於呈報經濟部核可後始得計入工資。依公營事業機
      構員工待遇授權訂定基本原則、經濟部所屬事業機構用人
      費薪給管理要點，應認夜點費係恩惠性給付而非工資。
（六）原告從未主張夜點費為工資，亦未否認團體協約之效力，
      被告業對原告長期不行使權利產生正當信賴，依權利失效
      法理，即不得再為主張。而「經濟部所屬事業人員退休撫
      卹及資遣辦法」僅係行政命令，難認其有與法律同一之效
      力。又依「中國石油股份有限公司台灣營業總處超時報酬
      及各項津貼報支要點」第3條規定值夜不得再領取夜點費
      。
三、兩造不爭執之事實：
    原告為被告員工，各於附表二所示退休日退休，工作型態為
    早、中、晚之3班制。原告輪值夜間時段之中、晚班者，每
    月得依輪班次數領取每次中班夜點費150元、晚班夜點費300
    元。上開各情，有工作人員薪資表附卷為憑，被告對此亦不
    爭執，應認為真實（本院卷第177頁不爭點整理結果）。
四、原告主張夜點費係工資，被告則以上開情詞置辯，故本件應
    審究之爭點為(1)原告應否受團體協約之拘束，而不得主張將
    夜點費計入工資，(2)夜點費是否為工資，(3)原告是否僅得請
    求補發5年之退休金差額，(4)原告於勞基法施行前之年資能
    否併計，(5)原告有無權利失效之適用（本院卷第177頁爭點
    整理結果），爰就上開爭點分述如下：
（一）(1)勞資團體之代表機關，非依其團體章程之規定、或依其
        團員大會或代表大會之決議、或受其團體全團團員各個
        所授與特別書面之委任，不得以其團體之名義締結團體
        協約。違反前項規定所締結之團體協約，非得其團員大
        會之追認不發生效力。團體協約已屆期滿，新團體協約
        尚未訂立時，於勞動契約另為約定前，原團體協約關於
        勞動條件之規定，仍繼續為該團體協約關係人之勞動契
        約之內容。團體協約法第3條、第17條定有明文。
        團體協約法第17條固規定團體協約之延續效力，然適用
        該條規定之前提係該協約有效成立。被告就該協約之締
        結，係依原告所屬臺灣石油工會章程規定、大會決議或
        團員個別授與委任之有利於己之積極事實，並未舉證以
        資證明，故難認該協約對原告發生效力，是該協約所訂
        權利義務之內容即難拘束原告，被告上開所辯尚不足取
        。
      (2)國營事業管理法第14條：「國家事業應撙節開支，其人
        員待遇及福利，應由行政院規定標準，不得為標準以外
        之開支」。經濟部所屬事業機構用人費薪給管理要點第
        10條第2項：「各事業機構主持人應依企業化精神合理
        訂定所屬人員薪給標準」。上開規定並未認夜點費非工
        資，被告執此抗辯夜點費並非工資，依法無據，而不可
        採。被告另辯稱夜點費未經經濟部核定為工資。然「經
        濟部所屬事業機構列入計算平均工資之給與項目表」之
        內容，係工資項目以外得列入平均工資計算之「加給」
        、「津貼」項目，並非關於工資本身之認定，故尚不得
        僅以夜點費未列入該項目表，即遽認其非工資。
（二）工資：謂勞工因工作而獲得之報酬；包括工資、薪金及按
      計時、計日、計月、計件以現金或實物等方式給付之獎金
      、津貼及其他任何名義之經常性給與均屬之。稱僱傭者，
      謂當事人約定，一方於一定或不定之期限內為他方服勞務
      ，他方給付報酬之契約。勞基法第2條第3款、民法第482
      條定有明文。
   (1) 細繹勞基法第2條第3款工資定義，可認該款規定係以「勞
      務之對價性」作為工資認定之標準，故判斷雇主某項給付
      是否為工資，應依上開立法定義而非僅以給付名稱決定之
      。經查：
      原告工作型態係採常態輪班制，輪班並為固定制度，夜點
      費係就輪值中、晚班之員工，依序給予金額固定之150元
      、300元。系爭夜點費係以與勞務之提供密切相關之工作
      條件即工作時間係夜間為給付之前提，此種因環境、時間
      等特殊工作條件而對勞工勞務之提供所增加之現金給付，
      依一般觀念可認係為酬庸、彌補勞工因於特殊工作環境、
      時間提供勞務之特殊辛勞與負擔，應認其係雇主直接對勞
      工所提供之勞務附加地作更進一步之報償，其本質仍係勞
      工提供勞務之對價；又夜點費係按輪值中晚班次數、值夜
      次數按月給付，此有原告所提工作人員薪津表附卷為憑，
      自屬經常性給與，而為勞基法第2條第3款之工資。
    (2)被告抗辯夜點費係供員工購買宵夜、點心之用。惟查：
      倘夜點費確係供員工購買宵夜、點心之用，則宵夜、點心
      之價額本不因輪值中、晚班而有金額之差異，故中班夜點
      費金額原應與晚班夜點費金額一致，然系爭中班夜點費與
      晚班夜點費2者金額間差距達1倍之多；且從晚班夜點費較
      中班夜點費多出1倍金額一節觀之，此顯係因輪值大夜班
      較輪值小夜班更不利於勞工之生活及健康，為報償其提供
      勞務相異之辛勞程度，而給與不同金額之對價，故被告上
      開所辯，即無足取。94年6月14日修正前勞基法施行細則
      第10條第9款雖規定：「九、差旅費、差旅津貼、交際費
      、夜點費及誤餐費」。然該條款既將夜點費與誤餐費同列
      ，而誤餐費係屬恩惠性及非經常性之給與，則該條款夜點
      費應係指雇主為體恤勞工於夜間工作而給與之夜間點心費
      。惟系爭夜點費為勞工提供勞務之對價且係經常性給與，
      業如前述，其性質顯異於該條款所定偶然性給與之「夜點
      費」，故非該條款所指涉之「夜點費」，是自難僅以系爭
      夜點費與94年6月14日修正前勞基法施行細則第10條第9款
      規定之名稱相同，即遽認二者為同一。況勞基法施行細則
      於94年6月14日修正業刪除第10條第9款之夜點費，而依卷
      附行政院勞工委員會發文字號為勞動2字第0940032710號
      亦略謂：鑒於事業單位迭有將輪班津貼、夜勤津貼等具有
      工資性質之給付，以夜點費或誤餐費名義發放，以減輕雇
      主日後平均工資之給付責任，實有欠妥，爰修正刪除勞基
      法施行細則第10條第9款之夜點費、誤餐費，嗣有關夜點
      費及誤餐費是否係工資，應依該法第2條第3款規定個案認
      定等語，是被告此部分抗辯，依法無由而不可採。
（三）勞工請領退休金之權利，自退休之次月起，因五年間不行
      使而消滅。勞基法第58條定有明文。勞基法既係勞工勞動
      條件之特別法，自應優先於民法第126條而適用。原告請
      求被告給付退休金差額，其請求權形式上雖為退休金「差
      額」，然此差額之性質仍係退休金，故其消滅時效應適用
      勞基法第58條規定。查原告自如附表二所示退休日之次月
      起算至本件起訴日即94年6月30日止，均各未逾5年時效期
      間，故被告抗辯僅得請求補發5年數額，於法無據，洵無
      足取。
（四）卷附「經濟部所屬事業人員退休撫卹及資遣辦法」，捌、
      退休撫卹資遣類，第1條：「（第1項）經濟部（以下簡稱
      本部），所屬事業機構（以下簡稱各機構）人員之退休、
      撫卹（職業災害補償）、資遣及離職等事項，依本辦法辦
      理之。（第2項）本辦法未規定者，悉依有關法令之規定
      辦理」。第2條：「本辦法所稱各機構人員，指各機構支
      領薪給派用人員及雇用人員」。第3條：「各機構人員退
      休金按其在勞動基準法施行前後之工作年資，分別依台灣
      省工廠工人退休規則及勞動基準法之規定計算。其在十五
      年以內之工作年資，每滿一年給與兩個基數；超過十五年
      之工作年資，在勞動基準法施行前者，每滿一年給與半個
      基數，最高給與三十五個基數，超過工作年資不予計算，
      在勞動基準法施行後者；每滿一年給與一個基數。其剩餘
      年資未滿半年者，以半年計，滿半年者，以一年計。但其
      在勞動基準法施行前後之工作年資，合計退休金最高給與
      四十五個基數為限」。經查：
      依該辦法第1、2條規定，原告係經濟部所屬事業人員，則
      關於其退休金事項，即應適用該辦法；且就該辦法第2條
      、第3條之條文內容為文義解釋及整體解釋，可知該辦法
      係就經濟部所屬事業機構之支領薪給派用人員及雇用人員
      均一體適用，並未區分各機構人員是否為台灣省工廠工人
      退休規則所定之工廠工人而異其適用，僅係於其工作年資
      橫跨73年7月30日勞基法公布前後者，在前之年資依台灣
      省工廠工人退休規則相關規定，在後之年資依勞基法規定
      而合併計算其所得請領之退休金，並無各機構人員倘非工
      廠工人即不得請求勞基法施行前年資部分之退休金之意；
      況被告於本院審理時亦自承：伊先前所給付各該原告之退
      休金，均有併計各該原告於勞基法施行前年資等語（本院
      卷第177頁），故被告所辯原告於勞基法施行前之年資不
      得併計，顯係臨訟所為且於法無據，而不可採。
（五）被告另抗辯原告未主張夜點費係工資，致被告對原告長期
      不行使權利生正當信賴。然查：
      原告係各於附表二所示退休日退休後，始發現被告未將系
      爭夜點費計入工資以計算平均工資，致其所領得退休金短
      少而提起本件訴訟請求被告給付，核其情形，並無權利失
      效之適用，故被告此抗辯亦不足取。
（六）綜前所述，系爭夜點費為勞基法第2條第3款之工資，故應
      計入平均工資以計算原告辛○○、丙○、戊○○、甲○○
      、己○○、丁○○、乙○○所得請領之退休金。而被告就
      系爭夜點費如列入平均工資計算，其所得請求之退休金差
      額各如附表一所示一節並不爭執（本院卷第177頁不爭點
      整理結果），是原告辛○○、丙○、戊○○、甲○○、己○○、丁○○、乙○○基於勞動契約及勞基法第55條之法
      律關係，請求被告給付附表一所示退休金差額，及依勞基
      法施行細則第29條第1項之自退休日後30日之翌日起即附
      表一所示利息起算日至清償日止，按週年利率百分之5計
      算之利息，為有理由，應予准許。
五、因本件事實業臻明確，故兩造攻擊、防禦方法及所提證據，
    即無須再予審酌，爰未逐一論述，附此敘明。
六、原告辛○○、丙○、戊○○、甲○○、己○○、丁○○、乙○○及被告均陳明願供擔保，請准宣告假執行、免為假執行
    ，經審核後分別酌定相當擔保金額准許之。
七、結論：原告之訴為有理由，依民事訴訟法第78條、第390條
    第2項、第392條第2項，判決如主文。
中    華    民    國    95    年    7    月    26    日
            民二庭審判長法  官  蔡虔霖
                        法  官  黃明展
                        法  官  陳琪媛
以上正本係照原本作成
如對本判決上訴須於判決送達後20日內向本院提出上訴狀
中    華    民    國    95    年    7    月    26    日
                        書記官  林柑杏
附表一
┌────────────────────────────────────────┐
│                    被告應補退休金差額及利息起算日                  (新臺幣：元)│
├──┬────┬────────┬───────────┬─────┬─────┤
│編號│員工姓名│被告應補退休金差│利息起算日(即自原告退 │原告供擔保│被告供擔保│
│    │        │額              │休後30日之翌日起算)   │金額      │金額      │
├──┼────┼────────┼───────────┼─────┼─────┤
│ １ │辛○○  │    145231      │     89年7月31日      │  48000   │  145231  │
├──┼────┼────────┼───────────┼─────┼─────┤
│ ２ │丁○○  │    150616      │     90年5月1日       │  50000   │  150616  │
├──┼────┼────────┼───────────┼─────┼─────┤
│ ３ │乙○○  │    102465      │     90年10月31日     │  34000   │  102465  │
├──┼────┼────────┼───────────┼─────┼─────┤
│ ４ │戊○○  │    150384      │     93年7月31日      │  50000   │  150384  │
├──┼────┼────────┼───────────┼─────┼─────┤
│ ５ │甲○○  │    143158      │     93年10月1日      │  47000   │  143158  │
├──┼────┼────────┼───────────┼─────┼─────┤
│ ６ │己○○  │    143578      │     93年10月1日      │  47000   │  143578  │
├──┼────┼────────┼───────────┼─────┼─────┤
│ ７ │丙  ○  │    156810      │     93年10月2日      │  52000   │  156810  │
└──┴────┴────────┴───────────┴─────┴─────┘
附表二
┌────────────────────────────────────────┐
│                    被告應補退休金差額及利息起算日                  (新臺幣：元)│
├──┬────┬────────┬─────────┬─────────────┤
│編號│員工姓名│  退  休  日    │被告應補退休金差額│ 利息起算日 (即自原告退   │
│    │        │                │                  │ 休後30日之翌日起算)      │
├──┼────┼────────┼─────────┼─────────────┤
│ １ │辛○○  │  89年6月30日   │     145231       │       89年7月31日        │
├──┼────┼────────┼─────────┼─────────────┤
│ ２ │丁○○  │  90年3月31日   │     150616       │       90年5月1日         │
├──┼────┼────────┼─────────┼─────────────┤
│ ３ │乙○○  │  90年9月30日   │     102465       │       90年10月31日       │
├──┼────┼────────┼─────────┼─────────────┤
│ ４ │戊○○  │  93年6月30日   │     150384       │       93年7月31日        │
├──┼────┼────────┼─────────┼─────────────┤
│ ５ │甲○○  │  93年8月31日   │     143158       │       93年10月1日        │
├──┼────┼────────┼─────────┼─────────────┤
│ ６ │己○○  │  93年8月31日   │     143578       │       93年10月1日        │
├──┼────┼────────┼─────────┼─────────────┤
│ ７ │丙  ○  │  93年9月1日    │     156810       │       93年10月2日        │
└──┴────┴────────┴─────────┴─────────────┘


司法院資訊處製作；財團法人民間司法改革基金會備份。
